【裁判字號】    98,易,2543
【裁判日期】    990108
【裁判案由】    侵占
【裁判全文】
臺灣板橋地方法院刑事判決              98年度易字第2543號
公  訴  人  臺灣板橋地方法院檢察署檢察官
被      告  丙○○
選任辯護人  蕭明哲律師
            賴傳智律師
上列被告因業務侵占案件，經檢察官提起公訴（98年度偵字第24
107號），本院判決如下：
    主  文
丙○○犯業務侵占罪，處有期徒刑捌月。
    事  實
一、丙○○於民國97年6月間至97年11月間，受僱於中紡科技實
    業有限公司（下稱中紡公司），擔任該公司址設臺北縣板橋
    市○○路○段197號之板橋門市營業人員，負責銷售商品、行
    政、將門市每日營業現金收入款項繳回中紡公司等業務，詎
    意圖為自己不法之所有，基於侵占其業務上所持有之物之犯
    意，在該門市接續將營業現金收入共計新臺幣（下同）12萬
    7,479 元變易持有為所有，而侵占入己，嗣因中紡公司查核
    後，始悉上情。
二、案經中紡公司訴請臺灣板橋地方法院檢察署檢察官偵查起訴
    。
    理  由
一、訊據被告丙○○固不否認有於上開時間任職中紡公司板橋門
    市營業人員，並負責上開業務，曾經手上揭款項之事實，惟
    矢口否認有何業務侵占犯行。辯稱：中紡公司雖提出每月收
    支報表及相關單據，但買賣的東西，因退貨、電腦跳號的情
    形常常會發生，導致金錢部分會有所誤差。商品透過電腦掃
    瞄條碼，電腦上就會秀出金額，由客人決定是要刷卡或是付
    現，公司會計和物流部分就會知道有此筆銷售，伊每天都會
    結帳並列出清單，當天只有列出銷售金額，會核對總數。當
    日的收支金額的計算，以收銀機內的現金，加上當天刷卡單
    存根，加總這兩部分的金額，為當日結算的金額。當日的收
    支金額的計算，就只有打開收銀機計算裡面的現金，再加上
    當天刷卡單存根，加總這兩部分的金額就作為當日結算的金
    額，發票就連同刷卡存根聯一起送到總公司去，送發票和刷
    卡單的時間不一定，最慢差不多要兩、三天，有時候是業務
    來收，伊們都會放在文件袋內，過幾天總公司就會來收，發
    票都會黏貼在公司規格內，黏貼方式就和告訴人提出的資料
    相符，現金部分要等公司要求伊們匯款或是伊們門市部的抽
    屜累積到一定的金額，伊們才作匯款的動作，都是伊匯的，
    但伊不知道為何會有金額短少的情形，伊沒有結算，伊是直
    接將抽屜內的金額匯回公司，可能是和伊共事的同事那邊出
    的錯，伊負責記帳及匯款，管理上可能有疏忽，每一次公司
    要求匯款時，伊就從門市抽屜、收銀機內拿出相當之現金，
    並留下部分作為零用金，或是與客人交易時找零用，伊每次
    匯款時並沒有結算這段期間內到底門市的現金收入有多少；
    因為有早晚輪班及休假情形，在處理客戶退貨時，發票有時
    候會沒有作廢到而出錯，伊沒有辦法伊休假的時候可以確定
    發票是由伊這邊所開立的，退貨的時候，會在電腦作退貨的
    動作，再把發票收回來，或是再開一張負數的金額出來，公
    司也會知道有退貨的情形，因為要重新刷條碼，有退貨的部
    分，公司會列入營收，伊任職的期間內，伊個人有約六、七
    次，因為伊們的金額都是很瑣碎，所以會在發票上註明作廢
    ，上述六、七次伊都有註明作廢發票，事務費用部分被公司
    駁回的情形只有一次，就是拜拜那一次，伊就公司所提出的
    資料內就拜拜那次的金額沒有列入短少部分，事實上是公司
    駁回掉新台幣2,500 元的其他部分，公司駁掉新台幣2,250
    元，伊忘記補入部分就是那一部分云云。惟查：
  (1)被告上揭犯行，有告訴人中紡公司代表人甲○○之指訴、告
    訴代理人鄧小文於偵查之指述、證人即上開門市營業人員乙
    ○○於本院審理時之證詞，中紡公司97年6 月至11月應收帳
    款暨匯款紀錄表、門市營收費用支出表、營業人使用二聯式
    收銀機統一發票明細表、統一發票存根聯影本、上開門市雜
    項支出明細表、雜項支出收據發票等憑證、每月繳款明細表
    、台中商業銀行無摺存款存入通知聯影本、上開門市信用卡
    明細表、信用卡刷卡單影本各1 份可資佐證（被告暨選任辯
    護人就上揭證據均同意作為證據，本院經核上開證據作成時
    之情狀，認為並無不適當之情形，認為得作為證據）。
  (2)被告固以上情辯解，然證人乙○○證稱：伊和被告二人共同
    擔任板橋店門市營業人員時，分輪早、晚班，伊和被告大約
    各一半，都是早晚、早晚輪班，伊和被告對半，記帳、財務
    收支、黏貼發票都是輪晚班在做，早班人員交班時，會和晚
    班人員交接結算早班期間營收的現金，晚班要下班一樣會結
    算，伊和被告一同工作期間，每一天的輪班交接，都有清點
    營收現金，但不曾發現過帳不符的情形。板橋門市所開立的
    發票作廢或誤開的次數並不多，一個月大概平均差不多有兩
    張，如果發票金額與實收金額不相符，當天晚上結帳的時候
    就會知道，營業額當日結算，電腦會顯示現金、信用卡分別
    有多少錢，每日結算時，都要核對收銀機當天的營收現金和
    當天電腦所顯示的現金是否相同，收銀機都會打發票，會顯
    示出現金、信用卡的收入金額，並都有加總的金額，收銀機
    會顯示加總及明細，會有結帳清條，這是信用卡銷售金額和
    現金金額及銷售總金額，這是加總的；另外一邊還有發票存
    根，也就是開給客人一張發票時，收銀機內同時會有一張存
    根留存，所以每一筆銷售交易的商品、金額情形都會有紀錄
    在這發票存根上。所以不會發生金額短缺，因為帳這樣會不
    平，當天結帳都會有結帳清條，會有現金及信用卡的結帳明
    細，金額不符馬上就會發現，不會有留到隔一天的狀況。晚
    班人員下班之後，當天所收的現金會結算好，在現金袋上寫
    上金額，放在收銀機內，隔天交接班時交給被告等情（98
    年12月15日審判筆錄）。證人乙○○證述之中紡公司板橋門
    市收帳、核算、交接帳目、現金方式，與被告所供情節互核
    大致相符，顯示該門市收銀機於每日進行之紀錄即結帳清條
    、開立發票紀錄等資料，係基於銷售出貨刷條碼及開立發票
    之紀錄相互勾稽，再行加總，足認每日交易紀錄顯示之現金
    、信用卡銷售分項及加總金額，既係依上項資料直接加總得
    出，且若發票總金額與條碼總貨款不符，將立即出現誤差而
    能察覺錯誤，顯無因發票忘記作廢而致帳目錯誤之可能，遑
    論被告自承發票作廢並不常發生，自己經手之發票作廢時，
    均有註明作廢發票，無從認為本案係因發票作廢之誤差，致
    有十數萬元之金額爭議。是本件金額爭議並非發票開立、作
    廢間之誤差所致，而係板橋門市現金收入部分與繳回金額不
    符，已可認定。
  (3)被告自承事務費用部分被公司駁回的情形只有一次，公司就
    2,500 元的拜拜費用駁掉2,250 元乙節，被告既自知該部分
    事務費用業經公司不准核銷，自應匯回公司入帳，竟自稱忘
    記補入，迄今未還云云，已顯示被告就經管之金錢確有未依
    規定匯回中紡公司之情形，且依上開金額甚微，無從認為本
    案僅係因事務費用之核銷遭駁回而引發誤會，而為對被告有
    利認定之佐證。
  (4)證人乙○○又證稱：收銀機裡面是放零用金三千元，其餘每
    日的結帳金額都是被告收走，伊都是交給被告。伊們交接時
    是把現金、結帳清條、發票存根一併放在一個透明塑膠袋內
    ，另外伊們會記帳，就是記載當天營業額，並且有區分現金
    及信用卡的部分，帳簿就放在門市內，是由上晚班的人員寫
    的，現金是由被告保管，結帳清條及發票存根，是公司的業
    務會來收取，業務若沒有來收取，就會放在收銀機下面的抽
    屜。當時被告在每一次匯款之前，都將她所保管的上述現金
    帶在她身上，之後伊就不太清楚。門市裡面的零用金都是固
    定留三千元在收銀機內。其他現金不會留存，都會匯回公司
    ，放每日營收的抽屜就是收銀機的抽屜，裡面是放三千元，
    其餘的錢都是被告收走。繳款都是被告在繳，是晚班的人員
    交給被告。板橋門市的收支是每日結算，公司要求每三天匯
    一次，但被告都是公司打電話來她才匯款，一般公司不會打
    電話來催匯款，都是因為繳款不正常才會打電話來催，伊本
    人從未做匯款回公司的動作，伊有詢問被告是否要互相輪流
    ，被告說匯款是資深人員在做的，被告比較資深等情（同前
    審判筆錄）。與被告供稱係由伊自己將板橋門市現金款項匯
    回中紡公司之情形互核相符，顯示被告即為保管板橋門市應
    匯回部分現金收入，並負責匯款回中紡公司之人。佐以證人
    乙○○證稱：因被告繳款紀錄不正常，公司一直都有來電告
    知要補正，伊曾二次看過被告接到公司打電話催繳的情形，
    當時伊有聽到被告說她會去繳，被告她有講說她是算錯了，
    她會去補繳，因為繳款都是被告去匯的，所以會計都是直接
    找被告對帳等情（同前審判筆錄），與被告辯稱：門市現金
    收入部分係經中紡公司要求匯款，伊就前往匯款乙節互核相
    符；再以證人乙○○證稱：被告在板橋門市上班的最後一天
    ，是97年11月底，公司認為未匯款之金額差異過多，來門市
    查帳，拿放在門市的帳簿，還有上述結帳清條、信用卡清條
    去核對，當時核對的結果是不足的，不足的金額約二十幾萬
    ，這是當場加減出來的結果，當時公司主管在伊們門市那裡
    計算了大約一個小時，計算的過程中，被告也在場，她也有
    在結算，被告有承認主管彙算出來的金額，但被告說沒有這
    麼多，應該只有十萬左右，因為她前幾天還有匯了十萬元，
    同時被告說還沒有匯的十萬還在家裡，所以她要回家拿，然
    後被告就離開，之後就沒有再來，被告不在職之後，板橋門
    市沒有再發生現金短缺或實收金額與帳面金額不符的情形等
    情（同前審判筆錄）。被告就證人乙○○上揭審判時證詞，
    除再辯稱：證人所說的查帳那天，其實公司主管只有來門市
    在旁邊看，然後他們就在旁邊看伊計算那些帳，他們當時並
    沒有帶任何資料來和伊核對外，其餘部分均表示無意見（同
    前審判筆錄）。堪認證人乙○○上揭證詞與被告供述互核大
    致相符，就本案主要爭點部分情節並無扞格，應屬可信。顯
    示板橋門市收銀機內僅常態性留存零用金三千元，衡情不致
    因留存此部分零用金而出現十數萬元之誤差，而被告經手並
    自行保管板橋門市應匯回之現金收入，並未假手他人而自行
    負責匯款，竟出現匯款金額與帳目不符之情形，又於中紡公
    司進行查帳後，無端不假棄職，益見可疑，足認本案漏失之
    應匯回款項，係於被告保管並經手後，始告消失。是被告事
    後所辯，即難採信。
  (5)至辯護人於答辯狀所指：告訴人所提6 月份門市營收費用支
    出表中所列之「費用」項目金額為5 千913 元，經被告核算
    結果應為7 千858 元云云，經本院查閱6 月份之雜項支出收
    據發票等憑證，其中3 張統一發票存根聯影本為7 月份，而
    97年6 月30日文具單據390 元記載於7 月份支出費用，有7
    月份門市營收費用支出表1 紙在卷可查，並非中紡公司作帳
    之失誤，亦不致影響被告未繳回款項之認定；至於被告固曾
    於97年7 月、9 月，就該月營收各溢繳10,076元、14,386
    元回中紡公司，然被告本有未依規定按時繳回款項之情形，
    於97年6 月即有57,566元漏未繳回，至離職時止尚積欠127,
    479 元未繳回，自不因其任職期間偶於該二月有加總溢繳之
    情形，即可認為被告無侵占之故意；又起訴書附表編號2「
    每月應繳回之款項總額」欄應為63,937元，起訴書誤載為
    63,637元；「侵占金額」欄應為-10,076 元，起訴書誤載為
    -10,376 元，應屬誤繕而未影響起訴事實之認定，均附此指
    明。
  (6)綜據前述，被告固辯稱可能是板橋門市開立發票疏未依規定
    作廢之誤差、事務費用遭中紡公司拒絕核銷，或是款項遭同
    時任職板橋門市之另一名員工侵吞云云，然均無從建立合理
    懷疑而推翻前揭積極證據，而本案金額差距甚大，被告既屢
    經中紡公司來電催繳，亦顯非過失、遺忘而未繳回款項，是
    被告未依規定繳回之現金收入部分，係遭被告於持有時變為
    所有之意而加以侵吞，已可認定。本案事證明確，被告犯行
    已堪認定，自應依法論科。
二、核被告所為，係犯刑法第336 條第2 項之業務侵占罪。被告
    先後所為業務侵占犯行，係於密接之時間及地點接續實施，
    侵害同一法益，依一般社會觀念，各行為間之獨立性極為薄
    弱，在時間差距上難以強行分開，在法律上得評價為數個舉
    動之接續施行，為包括之一行為，屬接續犯，僅論以一業務
    侵占罪。爰審酌被告負責門市業務，竟恣意侵占其對業務上
    所持有之款項，非但破壞其與雇主間之信賴關係，亦使其雇
    主無端蒙受損失，犯後不惟否認犯行，更全盤諉責於同事、
    公司，未見悔意，本院因此認為，被告固無據實陳述之義務
    ，然其缺乏為自己行為負責之觀念，自應施以相當之刑罰，
    以謀收警惕、矯治及社會防衛之效，兼衡其無前科之素行、
    犯罪之手段、侵占之金額等一切情狀，並參酌檢察官之求刑
    ，量處如主文所示之刑，以資懲儆。
據上論斷，應依刑事訴訟法第299 條第1 項前段，刑法第336 條
第2 項，刑法施行法第1 條之1 ，判決如主文。
本案經檢察官楊承翰到庭執行職務
中    華    民    國    99    年    1     月    8     日
                  刑事第三庭  審判長法  官  王屏夏
                                    法  官  蘇揚旭
                                    法  官  王偉光
上列正本證明與原本無異。
如不服本判決，應於送達後10日內敘明上訴理由，向本院提出上
訴狀，上訴於本院第二審合議庭 (應附繕本) 。其未敘述上訴理
由者，應於上訴期間屆滿後20日內向本院補提理由書「切勿逕送
上級法院」。
                                    書記官  陳宥伶
中    華    民    國    99    年    1     月    11    日
附錄本案論罪科刑法條全文：
中華民國刑法第336條
（公務公益侵占罪、業務侵占罪）
對於公務上或因公益所持有之物，犯前條第 1 項之罪者，處 1
年以上 7 年以下有期徒刑，得併科 5 千元以下罰金。
對於業務上所持有之物，犯前條第 1 項之罪者，處 6 月以上
5 年以下有期徒刑，得併科 3 千元以下罰金。
前二項之未遂犯罰之。

司法院資訊處製作；財團法人民間司法改革基金會備份。
